最  高  行  政  法  院  判  決
110年度上字第721號
上  訴  人  李水松                                     
訴訟代理人  張績寶  律師
被 上訴 人  內政部                               
代  表  人  徐國勇              
上列當事人間損失補償事件，上訴人對於中華民國110年9月23日
臺中高等行政法院109年度訴字第182號判決，提起上訴，本院判
決如下：
　　主  文
上訴駁回。
上訴審訴訟費用由上訴人負擔。
　　理  由
一、爭訟概要：
　㈠上訴人所有坐落臺中市○○區○○段767、771地號土地（合計面
    積0.538042公頃，下稱系爭土地）位於經濟部所屬台灣自來
    水股份有限公司（下稱台水公司）辦理「大肚、龍井高地區
    監理所高地配水池」工程用地範圍，前經被上訴人民國102
    年11月13日台內地字第1020348800號函核准徵收，並據臺中
    市政府以102年11月14日府授地用字第1020220974號公告（
    下稱102年11月14日公告）載明公告期間自102年11月15日起
    至102年12月16日止及系爭土地應補償之費額等事項，對外
    揭示在案。
　㈡上訴人因認臺中市政府核給之系爭土地徵收補償市價偏低，
　　於公告期間內即102年11月22日提出異議，經臺中市政府查
    處後以102年12月3日府授地用字第1020234124號函（下稱10
    2年12月3日函）復查處結果略以：系爭土地市價查估基準日
    為101年9月1日，徵收宗地市價每平方公尺新臺幣（下同）1
    2,000元，進行市價變動幅度（104.96％）之調整，計算結果
    為每平方公尺12,600元等語。上訴人不服，續行申請復議，
    案經提交臺中市地價及標準地價評議委員會（下稱地評會）
    103年6月30日103年第4次會議決議：系爭土地應以102年11
    月15日為估價基準日，評定市價為每平方公尺21,700元。臺
    中市政府乃將上開地評會復議結果，以103年7月22日府授地
    用字第1030137923號函（下稱103年7月22日徵收補償處分）
    通知上訴人。上訴人仍不服，提起訴願。案經被上訴人作成
    103年11月28日台內訴字第1030237724號訴願決定（下稱103
    年11月28日訴願決定）撤銷上開103年7月22日徵收補償處分
    ，責由臺中市政府於2個月內另為適法之處分在案。
　㈢臺中市政府遂依被上訴人103年11月28日訴願決定意旨，提交
    該市地評會103年第9次會議重新復議，經決議系爭土地應 
    以101年9月1日為估價基準日，查估徵收土地擬評宗地市價
    為每平方公尺13,300元，經市價變動幅度（104.96％）調整
    後為每平方公尺14,000元，臺中市政府乃將上開重新復議結
    果，據以103年12月24日府授地用字第1030266756號函（下
    稱103年12月24日徵收補償處分）復上訴人。上訴人仍不服
    ，循序向臺中高等行政法院（下稱原審）提起行政訴訟，聲
    明：訴願決定及臺中市政府103年12月24日徵收補償處分均
    撤銷。經原審以104年度訴字第262號判決駁回其訴後，上訴
    人提起上訴，復經本院以105年度判字第561號判決駁回而告
    確定。
　㈣上訴人嗣於108年9月27日向臺灣臺中地方法院（下稱臺中地
    院）提起民事訴訟，分別依國家賠償法第2條第2項規定，請
    求臺中市政府賠償上訴人41,429,234元及自起訴狀繕本送達
    翌日即108年11月6日起至清償日止，按年息5％計算之利息；
    及依行政程序法第120條規定，請求被上訴人補償其信賴利
    益41,429,234元及自起訴狀送達翌日即108年11月6日起至清
    償日止，按年息5％計算之利息。臺中地院就上訴人對臺中市
    政府訴請國家賠償部分，作成108年度重國字第6號民事判決
    駁回其訴。而就上訴人依據行政程序法第120條規定訴請被
    上訴人補償其信賴利益部分，則以108年度重國字第6號民事
    裁定移送原審，經原審以109年度訴字第182號判決（下稱原
    判決）駁回其訴，上訴人不服，提起本件上訴。
二、原判決所載兩造於原審之主張及答辯暨聲明，均援引之。
三、原判決駁回上訴人在原審之訴，其主要論據如次：
  ㈠依行政程序法第120條第1項規定主張給予信賴補償者，限於
    由行政機關在法律救濟程序外所為之職權撤銷，不含法律救
    濟程序內，由受理機關對違法或不當之處分所為撤銷。復依
    行政程序法第117條本文規定，當違法行政處分發生形式確
    定力後，行政機關得於同法第121條第1項所定期間內，依同
    法第117條但書及第119條規定進行斟酌，倘經裁量認定仍應
    予撤銷，始有同法第120條及第121條第2項所規定合理補償
    之適用。臺中市政府103年7月22日徵收補償處分係因上訴人
    提起訴願，經被上訴人以103年11月28日訴願決定予以撤銷
    ，並非由被上訴人於法定救濟程序期間經過後自行在法律救
    濟程序外所為之職權撤銷，揆諸前揭說明，上訴人對臺中市
    政府103年7月22日徵收補償處分之撤銷，自不得依行政程序
    法第120條第1項規定請求信賴補償。且上訴人係於法定救濟
    期間內，對於尚未發生形式確定力之103年7月22日徵收補償
    處分，向被上訴人提起訴願，經所屬訴願審議委員會審議認
    定違法，以103年11月28日訴願決定撤銷，是仍非屬法定救
    濟期間經過後之職權撤銷，故不適用行政程序法第117條本
    文規定，自亦無適用同條但書、第119條及第120條規定之餘
    地。本件既無行政程序法第120條之適用，上訴人主張信賴
    保護之請求乃無理由。
　㈡臺中市政府103年7月22日徵收補償處分經被上訴人以103年11
    月28日訴願決定撤銷後，臺中市政府爰依此訴願決定意旨，
    提交該市地評會103年第9次會議重新復議，決議以101年9月
    1日為估價基準日，查估徵收土地擬評宗地市價為每平方公
    尺13,300元，經市價變動幅度調整後為每平方公尺14,000元
    ，雖較地評會103年第4次會議原評定市價每平方公尺21,700
    元為低，尚難謂與訴願法立法精神及該法第81條第1項規定
    之意旨有違，亦與行政程序法第8條之規定不相衝突。是臺
    中市政府於103年7月22日徵收補償處分撤銷後所為之103年1
    2月24日徵收補償處分，並無訴願法第81條第1項但書有關不
    利益變更禁止原則之適用。
　㈢所謂信賴利益係指人民基於對信賴基礎之確信，而在此基礎
    上，投下了對應之成本勞費，事後如果信賴基礎被抽離，人
    民原來基於確信所投入之成本勞費，即歸於徒然。本件上訴
    人自始即不服臺中市政府103年7月22日徵收補償處分提起訴
    願，其對該函自無信賴表現可言，更難謂已形成信賴基礎之
    確信，且未在此基礎下，投入對應之成本勞費，是並無信賴
    利益。況被上訴人103年11月28日訴願決定係以臺中市政府1
    03年7月22日徵收補償處分有查估基準日錯置之違法為由予
    以撤銷，無涉查估法規之變更或受補償資格之取消，關於補
    償金額之認定僅法規執行之結果，實際金額尚待臺中市政府
    核算作成103年12月24日徵收補償處分始得以具體化，上訴
    人前認其提起訴願必然提高補償金額，乃其主觀願望、期待
    ，此並非信賴表現，是本件毋庸再討論是否有必要透過公、
    私益之權衡，確認信賴保護原則之適用將構成對依職權撤銷
    違法處分之限制、及是否罹於時效等問題。
四、上訴意旨略以：
　㈠行政程序法第120條第1項未規定須以「行政處分確定後」、
    「機關依行政程序法第117條撤銷」為限制要件；亦無如同
    法第126條第1項「依第123條第4款、第5款規定廢止」等字
    樣，就立法體系而言，益見行政程序法第120條之適用，並
    不以依第117條撤銷者為限。詎原審竟認定「行政程序法第1
    20條之適用，僅限於行政處分確定後，由機關依行政程序法
    第117條撤銷」，顯係對法律條文無端限縮解釋，而未以相
    關之法律規定或裁判見解作為依據，應有判決不適用法規或
    適用不當、判決理由不備等違法。
　㈡提起訴願並非行政程序法第119條所列3種「信賴不值得保護
    」情形之一。況且，被上訴人103年11月28日訴願決定並非
    採認上訴人主張而撤銷臺中市政府103年7月22日徵收補償處
    分，形同係行政機關依職權撤銷，故縱認行政程序法第120
    條規定之損失補償須以職權撤銷者為限，亦應認本件係行政
    機關職權撤銷，而應對上訴人予以補償。詎原判決竟未仔細
    審酌訴願理由，以臺中市政府103年7月22日徵收補償處分係
    因上訴人提起訴願而撤銷，即認上訴人並無信賴保護之必要
    ，顯有不適用法規或適用不當、理由不備等違法。
　㈢被上訴人依土地徵收條例授權訂定103年11月14日修正發布前
    之土地徵收補償市價查估辦法第17條、第28條規定，確有牴
    觸母法而另訂於公告期滿前之「估價基準日」及「案例蒐集
    期間」，應已違背憲法第15條規定保障人民生存、工作暨財
    產等權之旨，則臺中市政府據以作成之103年12月24日徵收
    補償處分，當亦屬違法。詎原審對前開主張恝置不論，逕對
    上訴人作成不利認定，應有判決不適用法規或適用不當、判
    決理由不備等違法。
五、本院經核原判決駁回上訴人在原審之訴，並無違背法令之情
    形，應予維持。茲論述理由如次：
  ㈠按「違法行政處分於法定救濟期間經過後，原處分機關得依
    職權為全部或一部之撤銷；其上級機關，亦得為之。但有下
    列各款情形之一者，不得撤銷︰一、撤銷對公益有重大危害
    者。二、受益人無第119條所列信賴不值得保護之情形，而
    信賴授予利益之行政處分，其信賴利益顯然大於撤銷所欲維
    護之公益者。」「授予利益之違法行政處分經撤銷後，如受
    益人無前條所列信賴不值得保護之情形，其因信賴該處分致
    遭受財產上之損失者，為撤銷之機關應給予合理之補償。」
    為行政程序法第117條及第120條第1項所明定。
  ㈡準此以論，受益人若非因原處分機關或其上級機關依職權撤
    銷違法授益處分之全部或一部，致使其信賴該違法處分而遭
    受財產上之損失者，即無行政程序法第120條第1項規定之信
    賴損失請求權可言。再者，該條項所稱「因信賴該處分致遭
    受財產上之損失」係指受益人因信賴該違法授益處分致其財
    產遭受損失為限，並不包括該違法處分原授予之不法利益本
    身。受益人如未以該違法處分為信賴基礎，或在客觀上並無
    實施生活上或財產上變動規劃之表現行為，或未致財產上之
    損失，亦無信賴損失補償之請求權可言。
　㈢查原判決認定上訴人之系爭土地前經被上訴人核准徵收供作
    台水公司辦理「大肚、龍井高地區監理所高地配水池」工程
    之用地，並由臺中市政府於102年11月14日公告，並作成徵
    收補償費處分。上訴人對於系爭土地之徵收補償價額不服提
    出異議，經臺中市政府查處後，以102年12月3日函復結果略
    以：系爭土地市價查估基準日為101年9月1日，徵收宗地經
    進行市價變動幅度之調整為每平方公尺12,600元等語。上訴
    人對查處仍不服，經提交臺中市地評會103年6月30日103年
    第4次會議復議，決議：系爭土地應以102年11月15日為估價
    基準日，評定市價為每平方公尺21,700元。上訴人復提起訴
    願，經被上訴人作成103年11月28日訴願決定予以撤銷。臺
    中市政府遂提交臺中市地評會開會重新復議，決議：系爭土
    地應以101年9月1日為估價基準日，查估徵收土地擬評宗地
    經市價變動幅度調整後為每平方公尺14,000元，臺中市政府
    乃據為系爭土地之徵收補償價額，並以103年12月24日徵收
    補償處分通知上訴人。上訴人循序提起行政爭訟，經原審以
    104年度訴字第262號判決駁回其訴，復經本院105年度判字
    第561號判決駁回上訴確定在案等事實，核與卷內證據資料
    相符，無違背證據法則，自堪予本院判決基礎。
  ㈣復按國家徵收私有土地所核給地價補償之爭議，業據行政法
    院判決確定者，即發生既判力，除經再審判決變更外，無論
    行政法院、主管行政機關或當事人均應受拘束，無從否定之
    。是以，系爭土地應核發之徵收補償費額，前經上訴人提出
    異議，臺中市政府查處後，續行提交臺中市地評會103年6月
    30日103年第4次會議復議結果，雖作成系爭土地應以102年1
    1月15日為估價基準日，評定市價為每平方公尺21,700元之
    決議，並經臺中市政府據以作成103年7月22日徵收補償處分
    ，但旋經被上訴人103年11月28日訴願決定認定違法，予以
    撤銷。嗣經臺中市地評會103年第9次會議重新復議結果，作
    成系爭土地應以101年9月1日為估價基準日，評定市價為每
    平方公尺14,000元之決議，臺中市政府乃據以作成103年12
    月24日徵收補償處分，上訴人猶不服循序提起行政爭訟，業
    據原審104年度訴字第262號判決駁回其訴，並經本院105年
    度判字第561號判決駁回上訴確定在案。則系爭土地應依據
    臺中市政府103年12月24日徵收補償處分辦理徵收補償價額
    之核發，業據本院判決確定，發生既判力，上訴人仍爭執該
    徵收補償處分之適法性，主張被上訴人作成訴願決定認定臺
    中市政府103年7月22日徵收補償處分違法予以撤銷，致使其
    短少受領系爭土地補償價額計41,429,234元之財產上損失，
    被上訴人應依行政程序法第120條第1項規定補償其損失，於
    法自屬無據。
  ㈤是以，原判決論斷：本件被上訴人於訴願程序中將違法之臺
    中市政府103年7月22日徵收補償處分撤銷，責由臺中市政府
    另為適法處分，並無行政程序法第120條第1項規定之適用。
    況且，上訴人對臺中市政府103年7月22日徵收補償處分（原
    判決稱為第2次處分），並無信賴表現，且未投入對應之成
    本勞費，亦無信賴利益可言。上訴人無從依行政程序法第12
    0條第1項規定，請求被上訴人損失補償等理由，駁回上訴人
    在原審之訴，認事用法俱無違誤。上訴意旨仍執前詞主張原
    判決違背法令，求為廢棄，難認有理由，應予駁回。
六、據上論結，本件上訴為無理由。依行政訴訟法第255條第1項
    、第98條第1項前段，判決如主文。
中　　華　　民　　國　　111 　年　 　6　　月　 　16   日
                    最高行政法院第四庭
                        審判長法官  陳  國  成
                              法官　王　碧　芳
                              法官　簡　慧　娟
                              法官　鍾　啟　煌
                              法官　蔡　紹　良

以  上  正  本  證  明  與  原  本  無  異
中　　華　　民　　國　　111 　年　　 6　　月　　17    日
                              書記官  莊  子  誼